臺灣桃園地方法院交通事件裁定　　　　　　　　　　九十三年度交聲字第二九０號
　　原處分機關　交通部公路總局新竹區監理所中壢監理站
　　異　議　人
　　即受處分人　景榮通運股份有限公司
　　代　表　人　盧廷景
　　代　理　人　黃招斌
右列受處分人因違反道路交通管理處罰條例案件，對於交通部公路總局新竹區監理所
中壢監理站中華民國九十三年五月三十一日壢監裁字第裁五三—Ｚ00000000
號所為之處分（原處分案號：公警局交字第Ｚ00000000號）聲明異議，本院
裁定如左：
    主    文
原處分撤銷。
景榮通運股份有限公司不罰。
    理  由
一、聲明異議意旨略以：異議人景榮通運股份有限公司係車牌號碼ＭＭ－九八三號營
    業貨運曳引車之登記所有人，因受僱人即違規駕駛人宋俊達向該車實際所有人蘇
    淑貞應徵時，確實有提出有效之汽車駕駛執照正本，且代理人當時有連線到監理
    加值網付費查詢結果，仍顯示宋俊達持有之駕駛執照有效；又本件警方於九十三
    年二月二十六日取締駕駛人宋俊達違規時也未察覺到其駕照已遭吊銷，此完全是
    違規人宋俊達蓄意隱瞞事實，為此依法聲明異議，請求准予撤銷原處分等語。
二、按交通法庭認為聲明異議有理由時，應以裁定將原處分經聲明異議之部分撤銷，
    並自為裁定，為道路交通案件處理辦法第二十條前段所明文規定。又按「汽車駕
    駛人駕駛聯結車、大客車、大貨車，有下列情形之一者，汽車所有人及駕駛人各
    處新臺幣四萬元以上八萬元以下罰鍰，並當場禁止該汽車駕駛人繼續駕駛及扣留
    其車輛牌照：一、未領有駕駛執照駕車者‧‧‧，違反第一項情形，並吊扣其汽
    車牌照三個月」，固為道路交通管理處罰條例第二十一條之一第一項第一款所明
    文規定，惟此規定之原目的係在於嚇阻違規駕駛，並為加強大型車輛所有人如運
    輸業者管理駕駛人之責，故設連帶處罰汽車所有人，但實際執行卻窒礙難行，若
    駕駛人刻意隱瞞汽車所有人，使其無辜受罰即有失公平，駕駛人個人違規行為，
    吊扣汽車牌照，損害汽車所有人之權益，非屬合理，故於九十一年七月三日修訂
    道路交通管理處罰條例時，修訂免除汽車所有人罰責，增訂第四項之規定「汽車
    所有人如已善盡查證駕駛人駕駛執照資格之注意，或縱加以相當之注意而仍不免
    發生違規者，汽車所有人不受本條之處罰」（參照修正理由），是汽車所有人如
    已善盡查證駕駛人駕駛執照資格之注意，或縱加以相當之注意而仍不免發生駕駛
    人於駕駛執照吊扣期間駕車者，即不應受道路交通管理處罰條例第二十一條之一
    第一項第一款之處罰，先予敘明。
三、次按，對人民違反行政法上義務之行為科處罰鍰，涉及人民權利之限制，其處罰
    之構成要件及數額，應由法律定之，始符憲法第二十三條以法律限制人民權利之
    意旨。查依據上開道路交通管理處罰條例第二十一條之一第一項第一款之規定，
    僅要求汽車所有人應「善盡查證駕駛人駕駛執照資格」之義務，注意義務之程度
    則需達「相當之注意」，惟對於汽車所有人究應如何「善盡查證駕駛人駕駛執照
    資格」之義務，及如何加以「相當之注意」乙節，並無任何明文規定。又道路交
    通管理處罰條例第二十一條之一於九十一年七月三日修正，自九十一年九月一日
    起施行，為因應該條文之施行，交通部公路總局於九十二年三月十三日召集相關
    公路監理裁罰機關研商具體實施細節之會議，並由中華電信股份有限公司數據通
    信分公司撰妥程式，提供雇主自行上網查詢所屬駕駛人之駕照狀況（含吊、扣、
    註銷），此有該局九十二年三月二十七日路監交字第０九二００八四一五四號函
    文及所附資料附卷可稽。依據該會議結論，汽車所有人固可向監理機關聲請查詢
    權，待監理站回覆同意查詢之後，再上網查詢確認駕駛人之駕照狀態，然準此，
    交通運輸業者勢必要特別配置人員專司聲請查詢駕駛人之駕照狀態，否則不能竟
    其功，從而亦須支出該項人員、等待查詢之成本費用。惟上開規定乃涉及道路交
    通安全管理事項，並牽涉個人資料保護範疇，而該等事項為應由國家機關以公權
    力執行之事務，而不得委由以營利為目的之交通運輸業者負責執行，縱欲委由此
    等業者負責執行，亦須首先由國家機關與交通運輸業者立於平等地位締結公法上
    契約，徵得交通運輸業者之同意，始得委任其管理該等事務，否則無異強課人民
    執行公權力之義務；且各交通運輸業者，並非公務員，亦未就前述駕駛人駕照狀
    態管理事項向政府支領薪資，自無接受前述公務事項指派之義務。交通運輸業既
    未受委任，並無義務，而此專屬主管監理事務之機關之份內職責，應有依法編列
    之預算公帑供執行之需，故由交通運輸業執行此職務或負擔執行此項職務之經費
    ，並非達到此目的之唯一途徑，況且上開會議記錄不僅未見諸任何明文規定，亦
    與交通安全無必然之因果關係，顯然已增加了法律所未規定之限制。復按，憲法
    第十五條規定「人民之生存權、工作權及財產權，應予保障。」，是憲法關於保
    障財產權之明文規定，不僅積極的保障個人財產權獲得適當發揮，利於社會發展
    ，且消極的防止個人財產權受到侵害。上開會議記錄要求交通運輸業者須以聲請
    查詢權之方式檢驗駕駛人之駕照狀態，無異課業者以公權力管理我國駕照狀態之
    義務，使運輸業者已失其單純經營運輸客貨業務以追求利潤之性質，而運輸業者
    除須設專人職司聲請查詢權事宜，且於查詢期間內復不得經營運輸業務，致需額
    外支出此等人員物力之薪資及其他成本費用，是其為憲法第十五條所保障之財產
    權已遭侵害，至為顯然（司法院大法官釋字第三一三號解釋參照）。
四、經查：
（一）本件違規駕駛人宋俊達之職業聯結車駕駛執照，係自九十二年十月四日起因案
      遭逕行註銷，期間至九十三年十月三日止，此有交通部公路總局新竹區監理所
      中壢監理站（下稱中壢監理站）違稽Ａ字第０九三０００九五七號函及所檢附
      之違規查詢表在卷可稽（見本院卷第十八至十九頁）。是駕駛人宋俊達於該期
      間內已無駕駛營業貨運曳引車之適切資格，首堪認定。
（二）又本件駕駛人宋俊達確於九十三年一月三十日向車牌號碼ＭＭ－九八三號營業
      貨運曳引車之實際所有人蘇淑貞應徵，而應徵時確實提出駕駛執照正本以供查
      核乙節，業據證人蘇淑貞、宋俊達到庭證述明確；又異議人於斯時即曾連線至
      監理站網站付費查詢，而確認應徵人宋俊達確有駕照且顯示有效；再於九十三
      年二月八日徵得宋俊達同意後向中壢監理站聲請查詢權，經中壢監理站於同年
      二月二十七日回覆同意查詢，異議人於同年三月一日收到該函覆，然經查詢結
      果始知駕駛人宋俊達之駕照已遭吊銷之事實，此有付費查詢報表、中壢監理站
      函、聲請書、同意書等各一份附卷可參，復核與證人即中壢監理站職員黃敏桂
      證述相符，則異議人應確實已盡其查核駕照狀態之義務，又依其僅為單純運輸
      業者而不具任何公權力之身分，亦堪認已「善盡查證駕駛人駕駛執照資格」之
      義務。
（三）況且，本件裁決之違規事實係違規駕駛人宋俊達於九十三年二月二十六日七時
      三十八分許，駕駛車牌號碼ＭＭ－九八三號營業貨運曳引車，在行經國道三號
      高速公路南向三二八公里處，為內政部警政署國道公路警察局第八警察隊白河
      分隊之警員查獲超速行駛之違規事由，遂填製內政部警政署國道公路警察局公
      警局交字第Ｚ00000000號舉發違反道路交通管理事件通知單舉發。惟
      警員於查獲當時並未發現宋俊達之駕照已遭吊銷，而係於時隔二個月後之九十
      三年四月二十六日，再依據中壢監理站壢違稽Ａ字第０九三００００七七七號
      函意旨，以異議人「允許無駕駛執照之人駕車」為由，補開舉發違反道路交通
      管理事件通知單，原處分機關中壢監理站因而於九十三年五月三十一日，以壢
      監裁字第裁五三—Ｚ00000000號裁決書，以「未領有駕駛執照駕駛大
      型車者（處車主）」之違規事實，依道路交通管理處罰條例第二十一條之一第
      一項第一款規定，處汽車所有人即異議人罰鍰新臺幣（下同）六萬元，吊扣汽
      車牌照三個月，有前揭舉發違反道路交通管理事件通知單及裁決書各一份（均
      影本）附卷可參。依此以觀，本案攔查之員警利用其隨身攜帶之行動電腦透過
      警政系統連線仍無法立即查知駕駛人宋俊達之駕照狀態，而本件駕駛人宋俊達
      之駕照既係遭「逕行註銷」，其駕照並未遭收回或為任何註記，又如何期待異
      議人於應徵駕駛人時能立即查知其駕照狀態？
（四）綜上所述，異議人即汽車登記所有人於僱用駕駛人時，業已查證該駕駛人之駕
      照資格，並立即上網查詢駕駛人之駕照資料，且要求駕駛人出具同意汽車所有
      人查詢其駕照資料之同意書，應認「已善盡查證駕駛人駕駛執照資格之注意」
      。至於要求汽車所有人應向監理機關提出申請，待監理機關回覆同意查詢權之
      後方得上網查詢駕駛人之駕照狀態，不僅將原屬公權力執行之事務，轉嫁予屬
      營利性質之汽車貨運業者，並於無任何法律明文授權下，即以會議結論方式科
      予人民法律所未規定之實質查核義務；且於公文往返、等待查詢之時間內，並
      要求汽車貨運業者不得任用該駕駛人，不啻額外滋生營運成本，亦有侵害人民
      財產權之虞。準此，本件異議人已舉證證明其於任用駕駛人宋俊達時確已加以
      相當之注意，雖不免發生本件違規情事，依道路交通管理處罰條例第二十一條
      之一第四項之規定，異議人即不應受該條之處罰，故認原處分機關認異議人違
      反道路交通管理處罰條例第二十一條之一第一項第一款之規定，而裁決處異議
      人罰鍰六萬元，吊扣牌照三個月，尚有未當，是本件異議為有理由，應由本院
      將原處分撤銷，並諭知異議人不罰。
據上論斷，應依道路交通管理處罰條例第八十七條第二項，道路交通案件處理辦法第
二十條前段，裁定如主文。
中　　　華　　　民　　　國　　九十三　　年　　　九　　　月　　二十三　　日
                                    臺灣桃園地方法院交通法庭
                                        法  官  陳  永  來
右正本證明與原本無異。
如不服本裁定，應於裁定送達後五日內向本院提出抗告狀。
                                        書記官  劉  霜  潔
中　　　華　　　民　　　國　　九十三　　年　　　十　　　月　　　一　　　日
